臺灣高雄地方法院刑事判決　　　　　　　　　　　　 九十三年度易字第八一六號
　　公　訴　人　臺灣高雄地方法院檢察署檢察官
　　被　　　告　甲○○
　　選任辯護人　周崇賢律師
右列被告因詐欺案件，經檢察官提起公訴（九十三年度偵續字第三三號），本院判決
如左：
    主  文
甲○○無罪。
    理  由
一、公訴意旨略以：被告甲○○係高雄市政府建設局第三科技士，負責管理高雄市柴
    山地區開墾作業，於民國八十七年十月十五日，接獲民眾檢舉被害人丙○○違法
    濫墾高雄市○○區○○段一五二地號（柴山路二十五號）山坡地，經會同員警至
    現場查獲屬實，乃移送臺灣高雄地方法院檢察署檢察官偵查起訴，詎被告於八十
    八年間某日，在高雄市○○區○○路八卦海產店巧遇被害人丙○○，竟意圖為自
    己不法之所有，向被害人丙○○誆稱：出庭作證時，將就違反水土保持法案件提
    出有利證詞等語，而要求交付新臺幣（下同）六萬元，致被害人丙○○陷於錯誤
    ，經籌措款項後，於八十八年夏季某日中午，由友人丁○○陪同，在高雄市政府
    辦公大樓邊門苓雅路上，將裝有六萬元之牛皮紙袋交予被告收受，嗣因丙○○仍
    經法院判決有罪，始知受騙等情。因認被告涉犯刑法第三百三十九條第一項詐欺
    取財罪嫌。
二、按犯罪事實應依證據認定之，無證據不得認定其犯罪事實；又不能證明被告犯罪
    ，應諭知無罪之判決，刑事訴訟法第一百五十四條第二項及第三百零一條第一項
    前段分別定有明文。另按刑事訴訟法上所謂認定犯罪事實之證據，係指足以認定
    被告確有犯罪行為之積極證據而言，如未能發現相當證據或證據不足以證明，自
    不能以推測或擬制之方法，以為裁判基礎，最高法院二十九年上字第三一○五號
    及四十年台上字第八六號分別著有判例；而認定不利於被告之事實，須依積極證
    據，苟積極證據不足為不利被告之認定時，即應為有利於被告之認定，更不必有
    何有利之證據，亦有最高法院三十年上字第八一六號判例可資參照。再者，刑法
    詐欺罪，必須行為人意圖為自己或第三人不法之所有，以詐術使人將本人或第三
    人之物交付為要件，所謂以詐術使人交付，必須被詐欺人因其詐術而陷於錯誤，
    若其所用方法不能認為詐術，亦不致使人陷於錯誤，即不構成該罪。因此，行為
    人縱有施用欺罔或其他方法而圖詐取不法財物情事，然相對人若早已了然於胸，
    並不因行為人之施用欺罔或其他方法，而陷於錯誤，其之所以交付財物，乃係別
    有原因者，仍無由逕繩以該條款之罪責。
三、本件公訴人認被告涉有前揭犯行，無非係以：證人丙○○、丁○○及乙○○於警
    訊、偵查中之證詞；及被告為清償債務，曾簽發面額六萬元（發票日：九十一年
    六月二十一日、到期日：九十一年七月三十一日、票據號碼：四四四六一○號）
    之本票予丙○○，嗣未兌現，經強制執行等情，資為論罪依據。
四、訊據被告堅決否認有何詐欺取財犯行，辯稱：雖曾在八卦海產店巧遇丙○○，但
    未談及作證、水土保持計劃書之事，伊於未詢明原因即與丙○○見面，當收受牛
    皮紙袋時，並不知裏面裝錢，以為係要交付有利之證據，嗣發覺內裝六萬元後，
    乃託乙○○返還丙○○等語。經查：八十八年夏季某日中午，被害人丙○○經友
    人丁○○陪同，在高雄市政府辦公大樓邊門苓雅路上，於其所駕駛之車內，將裝
    有六萬元之牛皮紙袋交予被告收受等情，固據證人丙○○、丁○○於警訊、偵查
    及本院審理中證陳明確【詳九十一年度偵字第二一七七一號卷（下稱偵查卷）第
    十二頁正面、第十四頁背面、第十五頁、第四十五頁背面第一行以下；九十三年
    度偵續卷第三三號卷（下稱偵續卷）第七頁；本院卷第八十六頁倒數第三行、第
    八十七頁第六行、第九十三頁第一行以下、第九十六頁至第九十九頁】，且為被
    告不爭執之事實（詳本院卷五十八頁第六行以下），然交付金錢之原因眾多，無
    法僅因被告收受內裝六萬元之牛皮紙袋，即認被告有詐欺之犯行。本院審酌：
  (一)就交付六萬元之原因而言，證人丙○○先於警訊中陳稱：八十八年夏天，被告在
    高雄市○○區○○路八卦海產店吃飯時遇見伊，當時被告私下表示有關違反水土
    保持法案件，如被傳訊時，願為其有利之證詞，但條件係要借被告六萬元，伊在
    不得已之情形下，才籌措六萬元等語（詳偵查卷第十二頁）；復於偵查中稱：被
    告表示要借款，因有認識，被告表示有急用，向伊拜託等語（詳偵查卷第四十五
    頁背面第四行至第六行）；再於偵查中稱：被告要其合法申請，伊表示不會，被
    告就說案件交予他朋友申請，所以付六萬元等語（詳偵續卷第七頁背面倒數第六
    行以下）；繼於偵查中稱：因記憶模糊，但應該當初所言較為正確等語（指警訊
    所言。詳偵續卷第一○八頁背面第二行以下）；又於本院改稱：六萬元係委請被
    告朋友製作水土保持計劃之訂金，應以法院所言為準，不知警訊為何如此陳述等
    語（詳本院卷第八十六頁第六行、第九十一頁第一行以下、第九十四頁倒數第二
    行以下）。基於證人丙○○交付六萬元之原因或為作證、或為借款、或為委託製
    作水土保持計劃之訂金，前後所述並不一致，且差異甚大；並參以證人丁○○於
    警訊及本院審理時證陳：在車內期間，未注意被告與丙○○談話內容（詳偵查卷
    第十五頁第一行以下），丙○○雖曾表示交錢之用途，但伊已忘記（詳本院卷第
    九十九頁倒數第八行以下）等語，無法證明被告收受金錢之目的，則證人丙○○
    是否因作證之事而交付該六萬元，已非無疑。
  (二)況證人丙○○如因作證之事而交付該六萬元，衡情應於其違反水土保持法案件中
    ，積極主動聲請傳訊被告，以求有利之判決，惟經本院調取該水土保持法案件，
    自臺灣高雄地方法院檢察署八十八年五月二十八日收案起，至臺灣高等法院高雄
    分院依職權於九十一年四月二日傳訊被告作證止，前後近三年，歷經偵查、一審
    及二審，證人丙○○均未主動傳訊被告，實與常情不符。另被告固於警訊中自陳
    ：八十八年夏天某日中午，丙○○打電話約伊在市府大樓靠苓雅路後門路邊見面
    ，當時丙○○是由鍾姓男子陪同開車前來，見面後，丙○○要其上車，在車內，
    丙○○要求就違反水土保持法案件，能於二審提出有利之證據等語（詳偵查卷第
    七頁第二行以下）。惟丙○○如於八十八年夏季間，請求被告作證，因當時該違
    反水土保持法案件仍繫屬檢察官偵查中【八十八年五月二十八日收案，於八十八
    年十一月十六日（該年秋、冬季）繫屬本院，九十一年一月十一日繫屬臺灣高等
    法院高雄分院，詳本院調取之該案卷】，則應要求被告於偵查中作證，豈會預知
    該案將遭檢察官起訴，且會上訴二審，而預定於二審時，始請被告作證，實難採
    信，是尚無法因前開供述，即為被告不利之認定。
  (三)再者，證人乙○○固於警訊證陳：八十八年夏天某日下午二時許，伊在壽山忠烈
    祠前之商店前遇見被告，被告表示丙○○為便於不法開墾，交付被告六萬元紅包
    ，被告詢其是否會出問題，伊向被告表示公務員不可收紅包；嗣於九十一年六月
    間，被告曾私下表示要向伊借六萬元，並請其代為轉交丙○○，因其與被告交情
    未達金錢往來階段，故未同意，之後丙○○來電向伊索取六萬元，其表示這是他
    們二人間之事，不要牽涉至伊等語（詳偵查卷第四頁背面倒數第五行以下、第五
    頁第一行以下）；於偵查中證稱：當時丙○○於柴山蓋房子，所以有拿錢予被告
    等語（詳偵續卷第六十五頁背面倒數第七行以下）。就『丙○○為便於不法開墾
    （或蓋房子），交付被告六萬元紅包』部分，證人乙○○所述交款原因，與被告
    、丙○○所述均不相符，且證人乙○○嗣於本院證稱：（警訊時）未說到紅包之
    事，因未親眼見到，當時係陳述被告向其表示曾向丙○○拿六萬元等語（詳本院
    卷第一○五頁第一行以下），是尚難認該六萬元係不法開墾（或蓋房子）之代價
    。
  (四)至『被告是否向乙○○借六萬元，並請乙○○轉交丙○○』部分，因證人乙○○
    已證陳如前，並參以被告如已還錢，為何丙○○仍要求被告簽發六萬元本票，並
    聲請制執行（詳本院調取之本院九十二年度執字第一一三三七號卷），是被告應
    未將六萬元交予乙○○轉交丙○○甚明。雖被告此部分之辯詞，與事實不符；且
    被告關於『以為丙○○係交付有利之證據，於未詢明原因即與丙○○見面』之辯
    詞（詳本院卷第一一三頁），亦有可疑，惟因被告所辯不可採信，如無積極證據
    證明被告犯罪，亦無法為被告不利之認定，由於無證據證明被告收受六萬元之原
    因係肇於作證之事；並參以縱使證人丙○○警訊中所言屬實，因證人丙○○另於
    該次警訊時稱：當初被告借六萬元之說詞，伊知道那是藉口，其亦係不得已，事
    後法院有無傳訊被告，被告有無為其有利之言詞，並不清楚，但該六萬元均未歸
    還等語（詳偵查卷第十二頁背面第四行以下），足徵被告如係施用欺罔或其他方
    法詐取六萬元，惟證人丙○○已知被告所述原因係藉口而瞭解該詐術，並不因被
    告施用欺罔或其他方法，而陷於錯誤，亦難認被告有詐欺犯行。
五、綜上，被告應無檢察官所指之犯嫌。此外，因檢察官提出之證明方法，均無法證
    明被告犯罪，且復查無其他積極證據足資證明被告有上開犯行，既不能證明被告
    犯罪，依法自應為無罪判決之諭知。
據上論斷，應依刑事訴訟法第三百零一條第一項前段，判決如主文。
中      華      民      國      九十三      年    十一    月    三十    日
                              臺灣高雄地方法院刑事第一庭
                                  審判長法  官  裕斗
               法  官  曾鴻文
                                        法  官  方百正
右正本證明與原本無異。
如不服本判決，應於判決送達後十日內，向本院提出上訴狀。
                                        書記官  郭素蓉
中    華    民    國      九十三      年      十二      月      一      日
